【裁判字號】    95,保險上,37
【裁判日期】    951219
【裁判案由】    給付保險金
【裁判全文】
臺灣高等法院民事判決                95年度保險上字第37號
上  訴  人  乙○○
訴訟代理人  蔡正廷律師
複代理人    林正疆律師
被上訴人    富邦人壽保險股份有限公司
法定代理人  丙○○
訴訟代理人  張家聲律師
被上訴人    美商安達保險股份有限公司
法定代理人  甲○○
訴訟代理人  劉北元律師
複代理人    楊俊彥律師
上列當事人間，因請求給付保險金事件，上訴人對於中華民國95
年6月20日臺灣臺北地方法院94年度保險字第114號第一審判決，
提起上訴，經本院於95年12月 5日言詞辯論終結，判決如下：
    主      文
原判決關於駁回上訴人後開第二項之訴部分、假執行之聲請，暨
訴訟費用之裁判廢棄。
被上訴人等應給付上訴人各新台幣貳仟萬元，及被上訴人富邦人
壽保險股份有限公司自民國93年 9月16日起、被上訴人美商安達
保險股份有限公司自民國94年10月19日起均至清償日止，按週年
利率10%計算之利息。
其餘上訴駁回。
第一、二審訴訟費用，由被上訴人等各負擔二分之一。
本判決所命之給付，於上訴人各以新台幣陸佰陸拾柒萬元為被上
訴人等供擔保後，得分別對於被上訴人等為假執行；但被上訴人
等如分別以所命給付之金額 (或等值之臺北富邦銀行股份有限公
司可轉讓定期存單 )，為上訴人供擔保後，免為假執行或撤銷假
執行。
    事實及理由
一、上訴人起訴主張：被上訴人美商安達保險股份有公司 (以下
    稱安達公司)、富邦人壽保險股份有限公司(以下稱富邦公司
     )分別於86年、90年間接受上訴人之夫李明哲要保，以李明
    哲為被保險人、上訴人為受益人，與李明哲分別簽訂「康健
    意外傷害」、「富邦花旗全新傷害」之保險契約，約定保險
    金額各為新臺幣(以下同)二千萬元，分別於86年11月19日、
    90年2月1日生效，每年續保；93年6月7日下午 9時許被保險
    人李明哲在臺北市○○○路○段138號 5樓住處，獨自盥洗三
    溫暖，因嘔吐吸入嘔吐物窒息死亡，保險事故發生，上訴人
    分別請求被上訴人等依保險契約之約定，給付保險金各二千
    萬元；詎被上訴人等竟以被保險人李明哲之死亡，非遭受外
    來突發之意外事故致死，拒絕理賠；為此，基於保險契約之
    保險金給付請求權法律關係，求為命被上訴人各給付二千萬
    元本息之判決；並聲明：(一)原判決廢棄。(二)被上訴人等
    應給付上訴人各二千萬元本息。(三)第一、二審訴訟費用由
    被上訴人等負擔。
二、被上訴人等則以：上訴人之夫李明哲自為要保人兼被保險人
    ，分別與被上訴人等簽訂保險金額各二千萬元之「康健意外
    傷害」、「富邦花旗全新傷害」之保險契約，93年6月7日李
    明哲獨自盥洗三溫暖，係自身因素發生嘔吐吸入嘔吐物窒息
    死亡，而非基於自身以外之外力介入導致死亡結果，核與保
    險契約所約定遭遇外來突發意外事故致死要件，尚有未合，
    被上訴人等拒絕理賠，並無不合，上訴人之請求無理由等語
    ，資為抗辯；並聲明：(一)上訴駁回。(二)第二審訴訟費用
    由上訴人負擔。(三)若受不利判決，願供擔保免為假執行。
三、上訴人主張被上訴人安達公司、富邦公司分別於86年、90年
    間接受上訴人之夫李明哲要保，以李明哲為被保險人、上訴
    人為受益人，與李明哲分別簽訂「康健意外傷害」、「富邦
    花旗全新傷害」之保險契約，約定保險金額各為二千萬元，
    分別於86年11月19日、90年2月1日生效，每年續保；93年 6
    月7日下午9時許，被保險人李明哲在臺北市○○○路 ○段13
    8號5樓住處，獨自盥洗三溫暖，因嘔吐吸入嘔吐物窒息死亡
    ，上訴人以保險事故發生，分別請求被上訴人等依保險契約
    之約定，給付保險金各二千萬元，被上訴人等以被保險人李
    明哲之死亡，非遭受外來突發之意外事故致死，拒絕理賠等
    事實，為被上訴人等所不爭執，且有「富邦花旗全新傷害」
    、「康健意外傷害」之保險契約、臺灣臺北地方法院檢察署
    相驗屍體證明書、法務部法醫研究所鑑定書、富邦公司拒絕
    理賠函等在卷 (原審卷第18頁至第27頁、第33頁至第37頁、
    第28、29頁 )為憑；上訴人主張之上開事實，應堪信為真實
    。
四、上訴人主張被上訴人等接受上訴人之夫李明哲要保，被保險
    人李明哲，獨自盥洗三溫暖，因嘔吐吸入嘔吐物窒息死亡，
    保險事故發生，被上訴人等有依保險契約約定給付保險金之
    義務；被上訴人等則以上訴人之夫李明哲之死亡，非基於自
    身以外之外力介入導致死亡結果，核與保險契約所約定遭遇
    外來突發意外事故致死要件，尚有未合等語為抗辯；經查：
(一)按：「傷害保險人於被保險人遭受意外傷害及其所致殘廢或
    死亡時，負給付保險金額之責。前項意外傷害，指非由疾病
    引起之外來突發事故所致者。」、「保險契約之解釋，應探
    求契約當事人之真意，不得拘泥於所用之文字；如有疑義時
    ，以作有利於被保險人之解釋為原則。」保險法第 131條、
    第54條第2項分別定有明文。又：「保險法第131條所稱之意
    外傷害，乃指非由疾病引起之外來突發事故所致者而言。該
    意外傷害之界定，在有多數原因競合造成傷殘或死亡事故之
    情形時，應側重於『主力近因原則』，以是否為被保險人因
    罹犯疾病、細菌感染、器官老化衰竭等身體內在原因以外之
    其他外來性、突發性 (偶然性)、意外性 (不可預知性)等因
    素作個案客觀之認定，並考量該非因被保險人本身已存在可
    得預料或查知之外在因素，是否為造成意外傷殘或死亡事故
    之主要有效而直接之原因 (即是否為其重要之最近因果關係
     )而定。」、「意外傷害保險乃相對於健康保險，健康保險
    係承保疾病所致之損失；意外傷害保險則在承保意外傷害所
    致之損失。人之傷害或死亡之原因，其一來自內在原因，另
    一則為外在事故(意外事故)。內在原因所致之傷害或死亡，
    係指被保險人因罹犯疾病、細菌感染、器官老化衰竭等身體
    內部因素所致之傷害或死亡；至外來事故(意外事故)，則係
    指內在原因以外之一切事故而言，其事故之發生為外來性、
    偶然性，而不可預見，除保險契約另有特約不保之事項外，
    意外事故均屬意外傷害保險所承保之範圍。」、「按保險契
    約之解釋，應探求契約當事人之真意，不得拘泥於所用之文
    字，如有疑義時，以作有利於被保險人之解釋為原則，保險
    法第54條第 2項定有明文。又意外傷害保險，係承保因意外
    傷害所致之損失。而人之傷害或死亡之原因，其一來自內在
    原因，另一則為外在事故（意外事故）。內在原因所致之傷
    害或死亡，係指被保險人因罹患疾病、服用藥物、細菌感染
    、器官老化衰竭，或類此之身體內部因素所引起之傷害或死
    亡。至外來事故（意外事故），則指內在原因以外之一切偶
    發、不可預見性之事故而言。」有最高法院94年度臺上字第
    1816號、92年度臺上字第2710號、94年度臺上字第1252號裁
    判意旨，足資參照。再者：富邦花旗全新傷害保險契約第 3
    條第1項、康健意外傷害保險契約第2條第1項分別約定：「
    被保險人於本契約有效期間內，因遭受意外傷害事故，致其
    身體蒙受傷害而致成死亡、殘廢、重大燒燙傷或傷害時，依
    照本契約的約定，給付『身故保險金』、『殘廢保險金』、
    『重大傷殘保險金』或『重大燒燙傷保險金』。」、「被保
    險人於本契約有效期間內，因遭受意外傷害事故，致其身體
    蒙受傷害而致殘廢、死亡時，依照本契約的約定，給付保險
    金。」；此外，對於不負給付保險金責任之事由，則分別於
    第13條、第 8條均約定為：「一、受益人之故意行為，但其
    他受益人仍得申領全部保險金。二、要保人、被保險人之故
    意行為。三、被保險人的『犯罪行為』。四、被保險人飲酒
    後駕（騎）車，其吐氣或血液所含酒精成份超過道路交通法
    令規定標準者。五、戰爭（不論宣戰與否）、內亂及其他類
    似的武裝變亂。但契約另有約定者不在此限。六、因原子或
    核子能裝置所引起的爆炸、灼熱、輻射或污染。但契約另有
    約定者不在此限」。
(二)查：保險契約率皆由保險公司製訂之定型化契約，被保險人
    、要保人鮮有依其要求變更契約約定之餘地；又因社會之變
    遷，保險巿場之競爭，各類保險推陳出新，故於保險契約之
    解釋，應本諸保險之本質及機能為探求，並應注意誠信原則
    之適用，倘有疑義時，應為有利於被保險人之解釋 (保險法
    第54條第2項參照)，以免保險人變相限縮其保險範圍，逃避
    應負之契約責任，獲取不當之保險費利益，致喪失保險應有
    之功能，影響保險巿場之正常發展，有最高法院92年度臺上
    字第2710號裁判意旨，足資參照。從而，若於保險契約有效
    期間內，遭受非屬前開除外責任條款之意外事故，致其身體
    蒙受傷害或致死亡、殘廢等，即應依前開契約第3條第1項、
    第2條第1項之約定，給付保險金。
(三)本件上訴人之夫、即被保險人李明哲於前揭時地，獨自盥洗
    三溫暖，因嘔吐吸入嘔吐物窒息死亡之事實，均為兩造所不
    爭執，已如前述；惟導致嘔吐之原因，上訴人主張係屬保險
    法第131條第2項所規定、及富邦花旗全新傷害保險契約第 3
    條第1項、康健意外傷害保險契約第2條第 1項所約定「非由
    疾病引起之外來突發事故所致者」之意外事故；被上訴人等
    則以上訴人之夫李明哲自身因素、非基於自身以外之外力介
    入導致嘔吐之原因為抗辯；查：
(1) 上訴人之夫李明哲之相驗屍體證明書，載明其死亡方式為「
    意外」、直接引起死亡原因為：「鑑定結果：因嘔吐吸入嘔
    吐物窒息死亡。」有其相驗屍體證明書影本在卷 (原審卷第
    27頁)為憑。
(2) 上訴人之夫李明哲屍體經法醫解剖後，為病理檢查結果為：
    死者李明哲原有糖尿病及心冠動脈狹窄，死亡發生極可能在
    使用烤箱時發生不適致嘔吐，胃內容物進入呼吸道窒息死亡
    ，意外。其鑑定結果為：死者李明哲，因嘔吐吸入嘔吐物窒
    息死亡，意外。亦有法務部法醫研究所之鑑定書在卷 (原審
    卷第33頁至第37頁)足憑。
(3) 人之傷害或死亡之原因，其一來自內在原因，另一則為外在
    事故（意外事故）。內在原因所致之傷害或死亡，係指被保
    險人因罹患疾病、服用藥物、細菌感染、器官老化衰竭，或
    類此之身體內部因素所引起之傷害或死亡。至外來事故（意
    外事故），則指內在原因以外之一切偶發、不可預見性之事
    故而言。本件上訴人之夫李明哲獨自盥洗三溫暖，因嘔吐吸
    入嘔吐物窒息死亡，其吸入自身之嘔吐物致窒息死亡，究屬
    自身或外來因素，應以吸入嘔吐物窒息之原因為斷，雖嘔吐
    物來自自身之胃部，然而，能將吸入氣管之嘔吐物予以排除
    ，為人自然之生理常態，無法排除為變態，若因自身無法控
    制之因素，如酒醉無法自我控制，而無法啟動排除氣管異物
    之自然機制，致因窒息而亡，縱因吸入來自自身之嘔吐物而
    窒息，亦難認係自身因素所致。上訴人之夫李明哲於前揭時
    地發生嘔吐之原因，在無證據證明係由自身因素造成無法自
    動排除氣管異物之變態生理反應，其致死之原因，即具有外
    來性，為偶發、不可預測之意外事故。
(4) 法務部法醫研究所前揭鑑定書，雖載明上訴人之夫李明哲原
    患有糖尿病及心冠動脈狹窄，然此兩項疾病均係長期存在於
    被保險人李明哲之慢性病，其發生嘔吐為臨時事件，與其原
    患之「糖尿病」、「心冠動脈狹窄」及93年6月7日上呼吸道
    感染等疾病，無直接因果關係，有94年11月28日原法院北院
    錦民乙94年度保險字第114號函 (稿)、法務部法醫研究所94
    年12月27日法醫理字第0940005177號函在卷 (原審卷第71頁
    、第73頁)足稽。
(5) 上訴人之夫李明哲係於其自宅獨自盥洗三溫暖，其自宅所設
    置三溫暖設備，應係其日常生活常用之設備，自非於事故發
    生之日方行使用，依其以往使用之經驗，自無預見其於是日
    使用將發生嘔吐現象之可能，其獨自盥洗三溫暖導致嘔吐吸
    入嘔吐物窒息死亡，自屬突發性、偶發不可預見之意外事故
    ；被上訴人以上訴人之夫李明哲之身體狀況不宜使用三溫暖
    設備，為一般人經驗所能知悉，因而引起之嘔吐、死亡即不
    符合「突發性」要件之抗辯，即非可採。
(6) 綜合上述，上訴人之夫李明哲於前揭時地，獨自盥洗三溫暖
    ，因嘔吐吸入嘔吐物窒息死亡，參照前揭最高法院裁判意旨
    ，顯非由疾病、細菌感染、器官老化等內在因素所引起之具
    有外來性、偶發性、不可預見之突發事故所致之意外事故，
    又非屬前開除外責任條款之意外事故，核與保險法第 131條
    第2項規定、及富邦花旗全新傷害保險契約第3條第 1項、康
    健意外傷害保險契約第2條第1項之約定意旨，尚無不符，依
    前揭說明，被上訴人等即有給付保險金之義務，至為明確。
    被上訴人等以上訴人之夫李明哲之死亡，非基於自身以外之
    外力介入導致死亡結果，核與保險契約所約定遭遇外來突發
    意外事故致死要件，尚有未合等語之抗辯，自無可採。
五、從而，上訴人依富邦花旗全新傷害保險契約第3條第1項、康
    健意外傷害保險契約第2條第1項之約定，分別請求被上訴人
    等給付保險金各二千萬元，於法尚無不合，應予准許。
六、「給付無確定期限者，債務人於債權人得請求給付時，經其
    催告而未為給付，自受催告時起，負遲延責任。其經債權人
    起訴而送達訴狀，或依督促程序送達支付命令，或為其他相
    類之行為者，與催告有同一之效力。」、「遲延之債務，以
    支付金錢為標的者，債權人得請求依法定利率計算之遲延利
    息。」、「應付利息之債務，其利率未經約定，亦無法律可
    據者，週年利率為百分之五。」、「保險人應於要保人或被
    保險人交齊證明文件後，於約定期限內給付賠償金額。無約
    定期限者，應於接到通知後十五日內給付之。保險人因可歸
    責於自己之事由致未在前項規定期限內為給付者，應給付遲
    延利息年利一分。」民法第229條第2項、第233條第1項前段
    、第 203條、保險法第34條分別定有明文。又：「被保險人
    於本契約有效期間內遭受第 3條約定之意外傷害事故時，要
    保人、被保險人或受益人應於知悉意外傷害事故發生後10日
    內將事故狀況及被保險人的傷害程度通知本公司。並於通知
    後儘速檢具所需文件向本公司申請給付保險金。本公司應於
    收齊前項文件後15日內給付之。逾期本公司應按年利 1分加
    計利息給付。」為富邦花旗全新傷害保險契約第19條第 1項
    、第2項前段明文約定。
(一)被上訴人富邦公司於93年 8月14日收受上訴人檢具相驗屍體
    證明書等所需文件，申請理賠，未於15日內給付保險金，93
    年11月26日函覆拒絕理賠等事實，被上訴人富邦公司並不爭
    執，且有被上訴人富邦公司之覆函在卷(原審卷第28頁)足稽
    ；上訴人併請求被上訴人富邦公司應給付自93年 9月16日起
    至清償日止，按週年利率 10%計算之利息，經核於法尚無不
    合，應予准許。
(二)上訴人迄未舉證明依康健意外傷害保險契約第15條中段之約
    定，檢具同契約第16條所約定之文件，於93年9月1日之前已
    提出予被上訴人安達公司，其併請求安達公司應自93年 9月
    16日起給付利息，尚非有據(上訴人雖於95年9月20日準備程
    序期日之上訴聲明，縮減自原審起訴狀送達之翌日起算，惟
    於言詞辯論期日所提出言詞辯論意旨狀之上訴聲明，仍請求
    自93年 9月16日起算，自應以言詞辯論意旨狀所載為準。)
    ；惟依前揭民法第229條第2項、第233條第1項前段、保險法
    第34條之規定，其請求給付自起訴狀繕本送達之翌日、即94
    年10月19日起至清償日止，按保險法第34條第2項所規定週
    年利率10%計算之利息，於法亦非無據，應予准許。
七、綜上所述，上訴人基於保險契約之約定，請求被上訴人等應
    給付上訴人各二千萬元，及被上訴人富邦公司自93年 9月16
    日起，被上訴人安達公司自94年10月19日起均至清償日止，
    按週年利率 10%計算之利息，為有理由，應予准許；原法院
    於上開範圍內為其敗訴判決，並駁回其假執行之聲請，容有
    未恰；上訴意旨，指摘原法院此部分之判決不當，求予廢棄
    ，為有理由，應由本院予以廢棄，更為判決如主文第二項所
    示。上訴人逾越上開範圍之請求，原法院為其敗訴判決，核
    無不當，上訴意旨指摘原法院此部分之判決不當，求予廢棄
    ，為無理由，應予駁回。
八、兩造均陳明願供擔保，以代釋明之不足，請求准、免宣告假
    執行，於法尚無不合，爰就上訴人勝訴部分，酌定如主文第
    五項所示之金額，分別准許之。
九、本件事證已臻明確，兩造其他攻擊、防禦方法，及提出未援
    用之證據，經斟酌後認不影響判決基礎，無逐一論述必要，
    併此敘明。
據上論結，本件上訴為有理由，爰判決如主文。
中    華    民    國    95    年     12   月    19    日
                    民事第五庭
                        審判長法  官   林丁寶
                              法  官   高鳳仙
                              法  官   陳博享
正本係照原本作成。
如不服本判決，應於收受送達後20日內向本院提出上訴書狀，其
未表明上訴理由者，應於提出上訴後20日內向本院補提理由書狀
（均須按他造當事人之人數附繕本）上訴時應提出委任律師或具
有律師資格之人之委任狀；委任有律師資格者，另應附具律師資
格證書及釋明委任人與受任人有民事訴訟法第466條之1第1項但
書或第2項（詳附註）所定關係之釋明文書影本。
中    華    民    國    95    年    12    月    20    日
                              書記官   鄭靜如
附註：
民事訴訟法第466條之1（第1項、第2項）：
對於第二審判決上訴，上訴人應委任律師為訴訟代理人。但上訴
人或其他法定代理人具有律師資格者，不在此限。
上訴人之配偶、三親等內之血親、二親等內之姻親，或上訴人為
法人、中央或地方機關時，其所屬專任人員具有律師資格並經法
院認為適當者，亦得為第三審訴訟代理人。


司法院資訊處製作；財團法人民間司法改革基金會備份。
